【裁判字號】    90,訴,200
【裁判日期】    901231
【裁判案由】    有關退休撫卹及資遣事務
【裁判全文】
臺北高等行政法院判決                                九十年度訴字第二○○號
                              .
    原      告  甲○○  男三十.
    被      告  中央信託局
    代  表  人  黃榮顯（局長）
    訴訟代理人  丙○○
                乙○○
                丁○○
右當事人間因有關退休撫卹及資遣事件，原告不服財政部中華民國九十年五月十七日
八十九年台財訴字第○八九○○四四六七六號復審決定書，提起行政訴訟。本院判決
如左：
    主  文
原告之訴駁回。
訴訟費用由原告負擔。
    事  實
一事實概要：緣原告係民國（以下同）八十五年度公務人員高等三級法制類科考試及
  格錄取，經行政院人事行政局於八十六年一月九日分發至被告所屬桃園分局。嗣於
  八十八年一月三十日應前台灣省交通處公路局（精省後改隸交通部公路局，以下稱
  公路局）指名商調至該局法規小組服務，而予以免職。被告於原告免職後，即依據
  「財政部所屬國營金融、保險事業人員退休撫卹及資遣辦法」（以下稱退休撫卹及
  資遣辦法）第十二條規定，發還原告在被告提撥之自提儲金本息，作為離職金，另
  公提儲金本息部分，則依同辦法第十四條規定由被告收回撥作儲備金。原告於公路
  局任職後，接獲公務人員退輔基金管理委員會通知，命原告補繳八十六年一月九日
  至八十八年一月二十九日任職被告期間，所有包括自繳及政府撥繳之退輔基金，方
  得合併計算原告之退休年資。原告於繳納公務人員退輔基金管理委員會所計算之上
  揭所有費用後，於八十九年一月二十日向被告申請返還原告任職期間之公提儲金本
  息，被告人事室以八十九年一月二十六日中人三字第八九○八六○○○三九號函否
  准所請。原告不服，於八十九年二月三日向財政部提起復審，因該部逾十個月仍未
  為決定，遂於九十年一月四日逕行提起本院行政訴訟。嗣財政部以九十年五月十七
  日八十九年台財訴字第○八九○○四四六七六號復審決定駁回之。
二兩造聲明：
  (一)原告聲明求為判決：
    1.復審決定及原處分均撤銷。
    2.被告應給付原告新台幣（以下同）八萬九千零五十三元。
    3.訴訟費用由被告負擔。
  (二)被告聲明求為判決：如主文所示。
三兩造之爭點：
  原告是否可依退休撫卹及資遣辦法第十三條規定，請求被告給付其於八十六年一月
  九日至八十八年一月二十九日任職被告期間之公提儲金本息八萬九千零五十三元？
    (一)原告主張之理由：
    1.公務人員退休法原採所謂「恩給制」，即公務人員退養之照顧完全由國家負擔
      ；而後修法改為現今之「年金制」，即公務人員之退養一部由國家提撥、一部
      則由公務人員按月自行支付。以往金融、保險事業人員與適用公務人員退休法
      之公務人員於相互轉任時，因年資相互承認，前者轉任後者時，因採「恩給制
      」，公務人員本無須繳納任何費用，服務年資即可併計，方有退休撫卹及資遣
      辦法第十二條之規定，以避免轉任人員受有國家重複提撥退休準備之不當得利
      。茲公務人員退休法既經修法改採「年金制」，相關之退休撫卹及資遣辦法未
      隨之修正，肇致本件國家基於整體用人之需，所為之商調轉任，竟需由公務員
      負擔國家所應負擔之退休準備，業已嚴重阻塞事業單位公務人員轉任至行政機
      關之可能。
    2.按「事業人員退休、資遣、死亡、或聘僱期滿後，各機構因故不予續聘時，均
      可領取其自提儲金及公提儲金之本息作為離職金。」退休撫卹及資遣辦法第十
      三條定有明文。本件原告係因國家用人之需轉任他機關任職，並無任何過失可
      言；且較諸退休、資遣，並無任何本質上之差異，再證之並非國家考試及格之
      定期聘僱人員於契約期滿離職時，國家亦應給付全部儲金之本息以言，依輕重
      相舉之法理，本件解釋上自得適用上揭法規之規定，否則有違行政法上之禁止
      恣意原則；退萬步以言，若認本件與上開規定不符，亦應類推適用，否則退休
      撫卹及資遣辦法第十二條規定，顯違反憲法第七條之平等原則，被告據以作為
      之行政處分，侵害憲法所保障之財產權、服公職等基本權，亦有違行政法上之
      個案正義原則，請判決如訴之聲明。
  (二)被告主張之理由：
    1.按「財政部所屬國營金融、保險事業人員退休撫卹及資遣辦法」第十二條第二
      項規定：「事業人員調離財政部所屬各事業機構至其他機構任職者，應比照辭
      職人員發還其自提儲金之本息。」；又同辦法第十四條規定：「事業人員在派
      用或聘僱期間，因辭職、聘僱期滿不願續約、中途解聘（僱）、因重大過失免
      職或因其他原因離職者，僅可領回其自提儲金之本息作為離職金。公提儲金之
      本息收回撥作儲備金。」查原告於八十六年一月九日進被告機關服務，並自是
      日起開始參加儲金之提存，截至八十八年一月三十日離職日止，共提存自提儲
      金本息三八、一六七元（由原告薪給提撥），公提儲金本息八九、○五三元（
      由被告提撥）。上開自提儲金本息於原告離職時，被告退休撫卹及資遣辦法第
      十二條規定，發還原告；公提儲金本息則依上開辦法第十四條規定由被告收回
      撥作儲備金。
    2.依據財政部八十八年四月七日台財人第000000000號令修正發布之「
      退休撫卹及資遣辦法第四十一條之一第二項規定：「各事業自行政院勞工委員
      會指定適用勞動基準法之日起，參照有關法令規定提撥退休基金，成立退休基
      金監督委員會監督管理之；並停止依第八條、第九條提撥自提儲金及公提儲金
      。適用勞動基準法前原提存之公、自提儲金應予保留，並由原事業機構退休基
      金監督委員會代為妥善籌劃運用，於離職時依第十三條、第十四條規定發給之
      。依第十四條規定應收回之離職人員公提儲金本息撥作退休基金。」金融事業
      業經行政院勞工委員會指定自八十六年五月一日起納入勞動基準法適用範圍，
      依上開規定，被告自是日起即應停止自提儲金與公提儲金之提存，改由被告提
      撥退休基金，以支付適用勞動基準法之日起之工作年資所計算之退休金經費，
      至於八十六年四月三十日以前已提存之公自提儲金依規定應予保留，並由被告
      退休基金監督委員會代為妥善籌劃運用，於離職時依第十三條、第十四條規定
      發給之。雖然金融事業自八十六年五月一日起即適用勞動基準法，惟退休撫卹
      及資遣辦法遲至八十八年四月七日始完成前開第四十一條之一之修訂，因此，
      財政部所屬金融事業人員之自、公提儲金均提撥至八十八年四月，及至上開辦
      法修正條文發布後，始停止提撥自、公提儲金，各金融事業機構乃將八十六年
      五月至八十八年四月多提撥之自提儲金本息發還給事業人員，公提儲金本息則
      由事業機構收回。是以本案原告依法截至八十六年四月所提存之自提儲金本息
      應為四、○五一元，公提儲金本息應為一○、○一五元。
    3.依據公務人員退休法第八條第一項規定：「公務人員退休金，應由政府與公務
      人員共同撥繳費用建立之退休撫卹基金支付之，並由政府負最後支付責任。」
      同條第六項規定：「第一項基金之撥繳、管理及運用等事項，另以法律定之。
      」所謂「另以法律定之」，即係另定「公務人員退休撫卹基金管理條例」以辦
      理公務人員退休撫卹基金之收支、管理及運用。另公務人員退休法施行細則第
      十二條第三項規定：「公務人員在本法修正施行後，曾任依規定得予併計之其
      他公職或公營事業人員之年資，應於轉任公務人員時，由服務機關轉送基金管
      理機關按其任職年資、等級對照公務人員繳費標準換算複利終值之總和，通知
      服務機關轉知公務人員一次繳入退撫基金帳戶，始得併計其任職年資。」原告
      轉任行政機關（公路局）後，依公務人員退休法施行細則第十二條第三項規定
      ，應繳交退撫基金（包括公務人員應撥繳及政府應撥繳部分）以購買其轉任前
      任公職之年資，原告以其需負擔原應政府撥繳部分為不合理，要求被告發給其
      任職被告期間由被告提撥之「公提儲金」，以支應其在行政機關應繳費用。
    4.實則行政機關公務人員退撫制度，於八十四年六月底前退撫費用係由政府全額
      負擔，自八十四年七月一日起，配合公務人員退休法之修正，實施退撫基金制
      ，由政府與公務人員共同撥繳費用建立退撫基金，其中自提基金部分由公務人
      員負擔，公提基金部分則由政府編列預算負擔。因此，被告暨其他公營事業機
      構人員，經商調或考試分發轉任行政機關擔任公務人員，於八十四年六月底前
      均得併計原有公職年資，並無須購買年資問題，自八十四年七月一日以後轉任
      人員，依前述規定購買年資時，自提基金部分，自應由當事人自行負擔，公提
      基金部分原應比照行政機關人員，由政府編列預算支應，方屬公允可行。惟銓
      敘部於八十四年九月六日八四台中特四字第一一九○六五六號函規定，略以其
      他公職或公營事業人員轉任公務人員購買原任職年資之費用，若考量轉任人員
      無力負擔，建請各退休單行規定之主管機關配合退撫新制之實施，得以結清之
      費用購買該項公務人員退休年資。然依現行「財政部所屬國營金融、保險事業
      人員退休撫卹及資遣辦法」第十四條規定：「事業人員在派用或聘僱期間，因
      辭職、聘僱期滿不願續約，中途解聘（僱）、因重大過失免職或因其他原因離
      職者，僅可領回其自提儲金之本息作為離職金，公提儲金之本息收回撥作儲備
      金」被告暨財政部所屬事業人員轉任行政機關繼續時，依現行上開規定，僅能
      發還自提儲金本息，公提儲金本息則不予發給，而轉任人員仍須自行負擔購買
      年資有關公提及自提基金本息之費用。
    5.本案原告經人事行政局於八十六年一月九日分配至被告機關實施實務訓練，原
      告嗣於八十八年一月三十日應公路局商調前往服務，予以免職。被告於原告免
      職後依據退休撫卹及資遣辦法第十二條規定，發還原告在被告提撥之自提儲金
      本息，作為離職金，另公提儲金本息部分，則依上開第十四條規定由被告收回
      撥作儲備金，並無違誤，原告之訴為無理由。
    6.被告前曾因其他離職同仁之申請，於八十六年四月二十一日以台總人字第○
      六五四號函建請財政部准予由被告之公提儲金負擔同仁調任行政機關購買公務
      人員年資公提基金之費用，案奉財政部八十六年五月六日台財人第八六○二三
      七三四二號函核復略以，辦理辭職再任行政機關公務人員，依退休撫卹及資遣
      辦法第十四條規定，僅能發還自提儲金本息，至公提儲金之本息係「收回撥作
      儲備金」，併予敘明。
    理  由
一按財政部為所屬國營金融保險事業機構實施用人費率薪給，辦理金融、保險事業人
  員之退休撫卹資遣及離職給與事宜，特訂定於六十九年五月三十日以財政部（）
  台財人第三四三二一號函發布退休撫卹及資遣辦法。復按「各機構於每月發放薪給
  時，在用人費總額內，按附表提存率分別存儲為各事業人員之『公提儲金』。」「
  事業人員調任至本部所屬其他事業機構任職者，其保留之年資結算給與及自提公提
  儲金，應轉帳至新任職機構帳戶，離職時再按本辦法有關規定辦理（第一項）。事
  業人員調離本部所屬各事業機構至其他機關任職者，應比照辭職人員發還其自提儲
  金之本息（第二項）。」「事業人員退休、資遣、死亡或聘僱期滿後，各機關因故
  不予繼續聘僱時，均可領取『自提儲金』及『公提儲金』之本息作為離職金。」及
  「事業人員在派用或聘僱期間，因辭職、聘僱期滿不願續約、中途解聘（僱）、因
  重大過失免職或其他原因離職者，僅可領回其自提儲金之本息作為離職金。公提儲
  金之本息收回撥作儲備金。」分別為退休撫卹及資遣辦法第九條、第十二條第一項
  、第二項、第十三條及第十四條所明定。由上開規定可知，財政部所屬國營金融保
  險事業人員調離財政部所屬各事業機構至其他機關任職者，應比照辭職人員，僅可
  領回其自提儲金之本息，作為離職金，公提儲金之本息則收回撥作儲備金。
二本件原告係八十五年度公務人員高等三級法制類科考試及格錄取，經行政院人事行
  政局於八十六年一月九日分發至被告所屬桃園分局。嗣於八十八年一月三十日應公
  路局指名商調至該局法規小組服務，而予以免職事實，為兩造所不爭執。被告於原
  告免職後，即依據退休撫卹及資遣辦法第十二條規定，發還原告在被告提撥之自提
  儲金本息，作為離職金，另公提儲金本息部分，則依同辦法第十四條規定由被告收
  回撥作儲備金，符合前揭規定。原告於公路局任職後，接獲公務人員退輔基金管理
  委員會通知，命原告補繳八十六年一月九日至八十八年一月二十九日任職被告期間
  ，所有包括自繳及政府撥繳之退輔基金，方得合併計算原告之退休年資。原告於繳
  納公務人員退輔基金管理委員會所計算之上揭所有費用後，於八十九年一月二十日
  向被告申請返還原告任職期間之公提儲金本息，被告人事室以八十九年一月二十六
  日中人三字第八九○八六○○○三九號函復以：「說明：二依據『財政部所屬國營
  金融、保險事業人員退休撫卹及資遣辦法』第十四條規定：『事業人員在派用或聘
  僱期間，因辭職、聘僱期滿不願續約、中途解聘（僱）、因重大過失免職或因其他
  原因離職者，僅可領回其自提儲金之本息作為離職金。公提儲金之本息收回撥作儲
  備金。』經查台端於八十六年一月九日進本局桃園分局擔任實習辦事員，於八十八
  一月三十日應台灣省政府交通處商調前往服務，予以免職。台端離職時，本局業依
  上開規定，發還台端之『自提儲金』本息作為離職金，至『公提儲金』本息則依規
  定應收回撥作儲備金。」等語，否准所請，於法並無不合。
三原告不服，主張其商調至公路局服務，須補繳二年公、自提退休撫卹基金年資，但
  被告卻拒絕返還系爭公提儲金本息，顯不合理等語，向財政部提起復審，該部以自
  提儲金及公提儲金，依退休撫卹及資遣辦法規定，係為財政部所屬金融、保險事業
  人員發生退休、撫卹、資遣及離職事實時之給與。其中公提儲金部分，依第十三條
  規定，須在事業人員退休、資遣、死亡或聘僱期滿時，始得領取。至於事業人員調
  離財政部所屬各事業機構至其他機關任職時，因非屬上述退休、資遣、死亡或聘僱
  期滿之事由，且其他機關有其自身適用之退休、撫卹及資遣規定，故同條文第二項
  規定，比照辭職人員發還其自提儲金之本息，公提儲金部分則收回撥作儲備金。是
  原告調至公路局任職，已離開財政部所屬事業，且轉任後可適用公務人員退休、撫
  卹及資遣之規定，被告依首揭規定否准其退還公提儲金之申請，經核並無不合為由
  ，駁回原告之復審，亦無不當。
四查原告係財政部所屬國營金融保險事業人員，被告為財政部所屬各事業機構，原告
  調離被告機關至其他機關任職，依首揭規定及說明應比照辭職人員，僅可領回其自
  提儲金之本息，作為離職金，公提儲金之本息則收回撥作儲備金，核與退休撫卹及
  資遣辦法第十三條領取「自提儲金」及「公提儲金」之本息作為離職金規定之要件
  不合，應無適用之餘地。又退休撫卹及資遣辦法第十二條與第十三條規定之要件及
  適用之對象均不同，尚難認有違平等原則。原告起訴主張本件解釋上自得適用或類
  推退休撫卹及資遣辦法第十三條規定，否則退休撫卹及資遣辦法第十二條規定，顯
  違反憲法第七條之平等原則，被告據以作為之行政處分，侵害憲法所保障之財產權
  、服公職等基本權，亦有違行政法上之個案正義原則云云，請求撤銷復審決定及原
  處分，及被告應給付八萬九千零五十三元，尚乏依據，為無理由，應予駁回。
據上論結，本件原告之訴為無理由，爰依行政訴訟法第九十八條第三項前段，判決如
主文。
中    華    民    國      九十      年    十二        月    三十一      日
                 臺 北 高 等 行 政 法 院   第 二 庭
                                審 判 長 法  官 王立杰
                                         法  官 黃本仁
                                         法  官 陳雅香
右為正本係照原本做成。
如不服本判決，應於送達後二十日內，向本院提出上訴狀並表明上訴理由，如於本判
決宣示後送達前提起上訴者，應於判決送達後二十日內補提上訴理由書（須按他造人
數附繕本）。
中    華    民    國      九十一    年      一        月      三        日
                                       法院書記官 鄭聚恩


司法院資訊處製作；財團法人民間司法改革基金會備份。
